【裁判字號】    91,易,2178
【裁判日期】    920716
【裁判案由】    妨害自由
【裁判全文】
臺灣桃園地方法院刑事判決                        九十一年度易字第二一七八號
    公  訴  人  臺灣桃園地方法院檢察署檢察官
    被      告  甲○○
    選任辯護人  廖克明律師
右列被告因妨害自由案件，經檢察官聲請簡易判決處刑（九十一年度偵字第九八七九
號），經本院認不宜以簡易判決處刑，改依通常程序審理，茲判決如左：
    主  文
甲○○無罪。
    理  由
一、按檢察官聲請以簡易判決處刑之案件，經法院認為有刑事訴訟法第四百五十一條
    之一第四項但書之情形者，應適用通常程序審判之，刑事訴訟法第四百五十二條
    定有明文，查被告甲○○所犯本件妨害自由案件，因經本院認有刑事訴訟法第四
    百五十一條之一第四項但書之情形，不宜以簡易判決處刑，故應適用通常程序審
    判之，合先敘明。
二、公訴意旨略以：被告甲○○原與案外人丙○○、許世昌二人，合夥經營位於桃園
    縣中壢市○○路二五九號之「藥博氏藥局」，被告甲○○於民國九十一年二月二
    十日即退出合夥並放棄藥局全部業務之執行。詎被告竟於九十一年二月二十七日
    下午九時許，前往前開藥局並進入櫃臺內，先與告訴人即該藥局內負責掌管帳務
    及現金支出之藥師助理乙○○閒聊，復欲自行打開收銀機拿取金錢，告訴人見狀
    旋以雙手壓住收銀機之抽屜，被告竟用手腕強行撥開告訴人之雙手，告訴人即嚴
    厲告誡不可拿取金錢，被告不聽勸阻仍自行拿取收銀機內現金新台幣（下同）三
    千五百元，告訴人因聞到被告身上之酒味，恐有遭受侵害之虞，而不敢上前阻攔
    ，被告以此強暴方式妨害告訴人保管藥局收銀機內金錢之權利，告訴人待被告離
    去後即立刻報警處理，因認被告涉犯刑法第三百零四條第一項之強制罪嫌云云。
三、公訴人認被告涉有前揭違反強制罪嫌，無非係以被告自承有於右揭時地拿取收銀
    機內現金之供述、告訴人乙○○之指訴、協議書、股東契約書，為其主要論據。
    按犯罪事實應依證據認定之，無證據不得推定其犯罪事實。又不能證明被告犯罪
    者，應諭知無罪之判決。刑事訴訟法第一百五十四條及第三百零一條第一項分別
    定有明文。次按認定犯罪事實應憑積極證據，倘積極證據不足以為不利於被告事
    實之認定時，即應為有利被告之認定，更不必有何有利之證據，最高法院三十年
    上字第八一六號判例意旨參照。又所謂「積極證據足以為不利於被告事實之認定
    」者，係指據為訴訟上證明之全盤證據資料，在客觀上已達於通常一般之人均不
    致有所懷疑，而得確信被告確曾犯罪之程度，若未達到此一程度，而有合理之懷
    疑存在，即無從為被告有罪之確信時，自應為被告無罪之判決（參照最高法院七
    十六年台上字第四九八六號判例意旨）。又按告訴人之告訴，係以使被告受刑事
    訴追為目的，是其陳述是否與事實相符，仍應調查其他證據以資審認，最高法院
    五十二年台上字第一三○○號判例可資參照。末按刑法第三百零四條第一項之妨
    害他人行使權利罪之成立，除客觀上有妨害他人行使權利之行為外，並須主觀上
    有妨害他人行使權利之犯意，始為相當，而該項主觀犯意之認定，自應依證據認
    定之；另客觀構成要件為須以強暴脅迫方式為之及須使人行無義務之事或妨害人
    行使權利二者，而所謂「強暴」係指以有形之實力直接、間接不法加諸於人，祇
    以其所用之強暴手段，足以妨害他人行使權利，或足使他人行無義務之事為已足
    ，並非以被害人之自由完全受其壓制為必要，合先敘明。
四、訊據被告堅決否認有何妨害自由犯行，辯稱：其原本就是「藥博氏藥局」之合夥
    人，自有權利借支前開藥局內之金錢，是案外人丙○○逼其簽下退出合夥之協議
    書，該藥局對外債務都由其清償，其是因為接到全民當鋪催繳利息通知，才去藥
    局內拿錢，而其於右揭時地拿取金錢時，僅有輕輕把告訴人乙○○的手撥開而已
    ，未施用任何強暴行為等語。經查：
（一）告訴人乙○○固於偵查中指稱：「當日我壓住收銀機，而被告用力將我的手撥
      開。但被告沒有強拉我的手，他是用撥開的方式拿收銀機的錢。」等語在卷，
      惟於本院調查中則指稱：「（問：當天過程是否如被告所述？）不是。因他打
      電話給丙○○之後，被告跟我說他有打電話，但沒有人接，我就說那就不行，
      因為丙○○說不能給你拿錢，我便用手壓住收銀機，之後被告是在我的左側，
      並把我的手拉開。」、「（問：被告將你的手拉開時，有無造成你有受傷或是
      重心不穩的情形？）沒有那麼大力，只是把我的手拉開。」、「（問：被告有
      無跟你說任何話脅迫你？）沒有。我只是單純因為他有酒意，心理害怕如果不
      給他拿怕會起爭執，所以我就退開讓他拿了三千五百元。」、「（問：被告當
      時有無寫預支單？）沒有。」、「（問：被告把你的手拉開要拿錢的動作有幾
      次？）只有剛剛那一次。」、「（辯護人問：被告撥開你的手時，是否很用力
      ？你是否有抗拒？）他是把我的手撥開，不會痛。」、「（辯護人問：你有無
      看到被告拿三千五百元？）有，他有點給我看。事後店內清點時也少了三千五
      百元。」等語明確，則告訴人應係見被告斯時略有酒意，而不願與其正面衝突
      ，始消極地未繼續阻止被告拿錢，由此益徵被告客觀上對告訴人所施以之不法
      腕力相當輕微，實不足令告訴人致生任何自由受壓制之感。
（二）被告、證人丙○○及許世昌三人均是「藥博氏藥局」之合夥人，渠等曾約定用
      被告之妻李素秋所有之自用小客車去典當借款，並約定由藥局內的錢支付利息
      ，嗣因被告與其他合夥人間生有嫌隙，遂於九十一年二月二十日書立協議書退
      出藥局營運，然因該藥局九十一年二月份應繳之利息未按時繳納，致當鋪負責
      人於九十一年二月二十七日向被告催繳，並稱以「若不繳款，要將車子賣掉」
      等語，被告始前往前開藥局，欲取三千五百元款項以支付貸款利息乙節，業據
      被告陳明在卷，並經證人丙○○於警詢及偵查中證述「股東三人均可動用店內
      資金，但要填寫支出單，被告於九十一年二月二十日書立退股協議書，‧‧‧
      因其已負債，故無法支付九十一年二月份之貸款利息，也未注意利息繳納情形
      ，案發後才得知被告拿錢是用以繳納利息」等情明確，核與證人許世昌於偵查
      中證述「被告係於九十一年二月份退出藥局合夥」等情相符，復有協議書、藥
      局執照（經營者為被告）、前開藥局股東規約及股東契約書各乙份在卷供參。
      另證人即全民當鋪員工朱燦武於偵查中證稱：被告有以車牌號碼Ｌ八—一九七
      九號自用小客車（車主：李素秋）向該店貸款十三萬元，九十年四月二十日至
      九十一年五月二十三日為止由被告去繳息，每次不一定由被告自己去繳，有時
      伊會去藥博氏藥局向被告收款，九十一年二月份收過二次利息，因二月份有遲
      繳情形，故第一次是由被告在二十七、二十八日左右拿五千八百五十元至店內
      ，第二次是三月份才繳等語綦詳，核與被告前開辯詞相符，且有第一商業銀行
      匯款通知單（匯款人：李素秋）二紙、郵政跨行匯款申請書（匯款人：甲○○
      ）一紙、車牌號碼Ｌ八—一九七九號自用小客車之典當資料及貸款繳清證明各
      乙紙附卷足佐，顯見被告前開所辯，核與事實相符，足堪採信。從而，被告至
      前開藥局拿錢之舉，目的係為了清償該藥局向全民當鋪借貸之利息，該藥局合
      夥人間既約定貸款利息應由藥局內的錢支付，加以被告原為藥局合夥人，有權
      借用藥局內之現金，故被告所辯係基於「其是藥局合夥人，有權借用藥局內的
      現金」及「藥局借貸之利息係由藥局內的錢支付」此二項認識，前往藥局拿錢
      ，因告訴人阻止被告拿錢，被告始出手將告訴人之手推開，自行拿錢等語，非
      屬子虛，尚值採信。則被告主觀上所認知者既係「其為藥局合夥人，有權借用
      藥局內的現金」此點，實難遽認其前開所為，乃係基於以強暴方式妨害告訴人
      行使權利之故意為之，至為灼然。
（三）告訴人係經證人丙○○告知「被告已退夥，不要讓被告拿錢」等語，始於右揭
      時地先要求被告與證人丙○○聯絡及有壓住收銀機不讓被告拿錢之舉出現，業
      經告訴人指訴在卷，被告亦自承其要拿錢時，有先打電話找證人丙○○，但電
      話沒人接等情不諱，另被告僅是出手將告訴人的手拉開，沒有造成告訴人受傷
      或重心不穩，亦未說任何脅迫話語，顯見被告當時對告訴人施以之不法腕力相
      當輕微乙節，業經本院為前開認定，是以，被告斯時除以前開方式將告訴人之
      手拉開外，並未採取任何武力強暴或以言語、身體上之動作表明加害之意，無
      使告訴人心生畏懼之脅迫情形存在，告訴人僅係因為被告斯時帶有酒意，因不
      願與被告起爭執故消極容忍被告自行拿錢之決意及行為，實非因遭遇被告施以
      之前開不法腕力行為所致，縱告訴人於被告拿錢後，向證人丙○○反應上情後
      ，再前往警局報案指訴被告涉有搶奪犯嫌，並於警詢中指稱「甲○○於案發前
      五分鐘進入藥局走進櫃臺內收銀機旁，與我在櫃臺內閒聊，自行打開收銀機抽
      屜，我當時自然反應應將抽屜押進去，甲○○當我將抽屜押進去時又用手腕力
      強行將抽屜拉開，拿取抽屜內現金在手上數著時，我當場告訴甲○○錢不可拿
      走，不然我要報警，甲○○回應我『你去報警好了』，口氣很兇狠後，走出櫃
      臺往店門外離去」云云，顯與告訴人嗣於本院調查中所指訴之情節，有所出入
      ，惟此諒係被告前開自行拿錢之行為，令告訴人斯時深覺受害，導致告訴人於
      警詢中之指訴情節較事實誇張、措辭亦較強烈所致。從而，就被告於右揭時地
      之行為原貌究屬如何，當以告訴人嗣於本院調查中之指訴情節，較為可採。
（四）綜上所述，被告為前開行為之際，既非基於以強暴方式妨害告訴人行使權利之
      故意為之，其客觀上對告訴人所施以之不法腕力亦屬輕微，實不足令告訴人致
      生任何自由受壓制之感，而告訴人事後消極容忍被告自行拿錢之舉，僅係基於
      被告帶有酒意，其不願與被告起爭執之決意所為，並非出於被告實施強暴、脅
      迫之行為所致，業如前述。此外，復查無其他積極之證據足以證明被告有何公
      訴人所指之強暴、脅迫妨害告訴人行使權利之犯行，揆諸首揭規定及說明，自
      應為被告無罪之諭知。
據上論斷，依刑事訴訟法第四百五十二條、第三百零一條第一項，判決如主文。
本案經檢察官林秀菊到庭執行職務。
中      華      民      國      九十二    年      七      月     十六   日
                                臺灣桃園地方法院刑事第一庭
                                審判長法  官  吳  爭  奇
                                      法  官  潘  政  宏
                                      法  官  胡  芷  瑜
右正本證明與原本無異。
如不服本判決，應於判決送達後十日內向本院提出上訴狀（應附繕本），上訴於臺灣
高等法院。
                                      書記官  劉  晨  輝
中      華      民      國      九十二    年      七      月   二十九   日


司法院資訊處製作；財團法人民間司法改革基金會備份。
